臺灣臺北地方法院民事判決　　　　　　　　　　　　九十三年度訴字第三五六六號
　　原　　　告　台北市政府
　　法定代理人　甲○○
　　訴訟代理人　鍾明達律師
　　被　　　告　乙○○○
當事人間請求返還不當得利事件，本院於中華民國九十三年十二月六日言詞辯論終結
，判決如下：
    主  文
被告應給付原告新台幣陸拾肆萬捌仟佰零柒元及自民國九十三年八月二十七日起至
清償日止按週年利率百分之五計算之利息。
被告應自民國九十三年八月二十七日起至將附表斜線所示土地返還原告時止，按月給
付原告新台幣壹萬壹仟貳佰陸拾肆元。
原告其餘之訴駁回。
訴訟費用由被告負擔三分之一，餘由原告負擔。
本判決第一項於原告以新台幣貳拾貳萬元供擔保後得假執行，但被告得以新台幣陸拾
肆萬捌仟佰零柒元為原告預供擔保後，免為假執行。
原告其餘假執行之聲請駁回。
    事實及理由
一、原告起訴主張略以：
（一）被告之夫陳雲潤曾任職於台北市政府建設局而獲配住原告所有座落台北市○○
      區○○段一小段七二五地號土地，地目：建，面積六一九平方公尺，門牌號碼
      台北市○○區○○街一九九巷十六號（下簡稱系爭房地），而原告所有前開系
      爭房地係供被告陳雲潤等單身職員借住之單身宿舍，被告則與陳雲潤共同居住
      於系爭房屋。嗣陳雲潤於民國（下同）六十六年五月二日因案被解職，已不合
      續住規定，被告等自斯時起即無權住居系爭房地，惟被告猶繼續占用系爭房地
      迄今；而系爭房地經法院囑託台北市中山地政事務所實地測量後面積為一五八
      點四０平方公尺詳如附圖北市中山地政事務所土地複丈成果圖斜線部分。故被
      告無法律上之原因占用系爭房地，享有不當得利，原告自得依不當得利法律關
      係請求被告給付新台幣（下同）一百九十四萬四千九百二十元及自九十三年八
      月二十七日起至清償日止，按週年利率百分之五計算之利息；並自九十三年八
      月二十七日起至交還無權占有土地之日止，按月給付原告三萬三千七百九十二
      元；又原告就請求給付一百九十四萬四千九百二十元部分並願供擔保請准宣告
      假執行。
（二）被告係無權佔用系爭房屋：被告於七十年十一月七日變更為系爭房屋戶長，並
      經台北市政府警察局以八十七年一月七日北市警中分四字第二九七一一號號函
      載明：「乙○○○有設
      舍，自亦無權占有系爭基地。又原告前訴請被告等返還系爭房房，雖經法院以
      系爭房屋為未辦保存登記之房屋，而被告繼續使用系爭房屋達十五年，原告對
      被告之返還房屋之請求權業己罹於時效，是駁回原告請求被告返還房屋之訴訟
      ，本件被告雖亦主張時效，惟被告僅取得拒絕交還宿舍之抗辯權而已，非謂對
      於系爭基地之無權占有，得變為有權占有，其占有宿舍之時效利益，不能擴及
      於基地之占有，參照最高法院八十三年六月七日八十三年第七次民事庭會議決
      議參照即明，是本件被告係無權占用系爭房地並無疑義。又本件系爭房屋為三
      層樓之建築，被告佔用房屋位於一樓一部，亦經法院履勘明確。
（三）按無權占有他人土地，可能獲得相當於租金之利益為社會通常之觀念：查本件
      被告等無權占有系爭市有土地，而消極減免其應支付使用該土地之代價，是被
      告既受有利益，致原告受有損害，原告自得依不當得利之法則，請求被告返還
      相當於租金之利益。且得依土地法第一百零五條及第九十七條之規定，以申報
      地價年息百分之十計算相當於租金之損害賠償或不當得利（最高法院六十一年
      台上字第一六九五號、六十七年台上字第三六二二號判例參照）。次查前開系
      爭市有土地之地目為建地，於八十六年七月之公告地價每平方公尺四萬五千九
      百元，八十九年七月之公告地價每平方公尺為四萬九千五百元，九十三年一月
      之公告地價每平方公尺為五萬一千二百元，並依平均地權條例施行細則第二十
      一條規定「公有土地... 以各該宗土地之公告地價為申報地價」之規定為計算
      基準，原告以申報地價年息百分之五計算相當於租金之損害賠償或不當得利，
      則被告應給付原告一百九十四萬四千九百二十元元之損害金，及自九十三年八
      月二十七日（起訴狀繕本送達被告之翌日）起至清償日止，按週年利率百分之
      五計算之利息，則被告應給付原告前開金額及利息。
二、被告抗辯略以：
（一）本件原告對被告所居住之系爭房地，前曾提起遷讓房屋請求返還土地之訴訟，
      惟於八十五年十月十四日台灣高等法院八十五年度上字第一三七六號民事判決
      確定在案，即「關於命上訴人（即被告）遷讓房屋部分，即該部分假執行之宣
      告，既訴訟費用之裁判，均廢棄。」，而系爭基地部分，原告亦曾聲請強制執
      行，而遭台北地方法院及台灣高等法院九十二年度抗字第三九四八號裁定駁回
      ，應先敘明。被告依法院前開確定判決，對系爭房屋即有合法之居住權利，則
      在遷出系爭房屋前同時占有使用房屋之基地，實為當然之理。因此系爭房地之
      占有使用純係前開法院判決之結果，除與本案原告主張之無權占有不符，亦不
      構成不當得利，則原告據以主張被告無權占有應返還相當於租金之不當得利，
      應無理由，是請求判決駁回原告之訴，並如受不利判決，願供擔保，請准宣告
      免為假執行。
（二）按「按不當得利，需以無法律上之原因而受利益致他人受損害為其成立要件，
      此觀民法第一百七十九條之規定自明。又民法觀於因時效而取得權利或免除義
      務之規定，係在使受益人保有其財產上之利益，故受益人因此所受之利益即非
      無法律上之原因自無不當得利之可言。」，最高法院四十七年度台上字第三０
      三號判例意旨參照。次按「因時效而免負義務，雖得認為受有利益，但法律規
      定時效制度，其目的即在使受益人取得其利益，故除另有不當得利請求權與之
      競合之情形外，不能謂無法律上之原因而受有利益。」，最高法院五十一年度
      台上字第二八八一號判例參照。再按「無法律上之原因而獲得相當於租金之利
      益，致他人受損害時，如該他人之返還利益請求權已逾租金短期消滅時效完成
      之期間，其對相當於已罹消滅時效之租金利益，本亦因債務人主張消滅時效抗
      辯權，而不能依不當得利之法則請求返還。」，最高法院六十九年台上字第三
      九一二號裁判可供參照。而本件如前述被告依時效取得系爭房地之使用權，並
      非無權占用系爭房地，並無不當得利，是原告依不當得利請求被告給付本件金
      額自無理由。
（三）就原告請求之租金損害部分：系爭房屋為原告所建之單身宿舍，三層樓之建物
      共分隔為五十個房間分配與原告之員工居住，向來無收取任何租金，本屬無償
      使用，並經被告無償使用多年，況系爭房屋已經原告完成四十餘年，甚為老舊
      ，而近十餘年更是閒置放空之狀態，何來原告所稱有租金之損失。況原告縱有
      損失，原告亦應依法提出明確事證來證明其所受之實際損害，已實其說。同時
      原告並未敘明被告為侵權行為，然並未敘及任何理由，是原告依侵權行為主張
      被告應負損害賠償責任云云，亦無理由。
三、法院之判斷：
（一）原告主張被告之夫陳雲潤曾任職於台北市政府建設局而獲配住原告所有系爭房
      地單身宿舍，被告則與陳雲潤共同居住於系爭房屋，嗣陳雲潤於六十六年五月
      二日因案被解職，被告仍續住系爭房地，八十四年間原告請求被告自系爭房屋
      遷讓返還土地，嗣經台灣台北地方法院八十四年重訴字第一二五七號判決、台
      灣高等法院八十五年度上字第一三七六號判決判決確定，認被告應將系爭房屋
      所在基地返還原告，並認為系爭房屋因被告主張時效抗辯，而原告請求遷讓房
      屋之請求權罹於時效，而駁回原告遷讓房屋部分請求。嗣原告於九十年間持前
      開確定判決聲請本院民事執行處對被告執行遷讓系爭房地，經本院以九十年執
      字第一七九號駁回聲請，原告提起抗告，並經台灣高等法院九十二年度抗字第
      三九四八號駁回抗告確定等事實為二造所不爭執，並有原告提出之本院八十四
      年重訴字第一二五七號、台灣高等法院八十五年度上字第一三七六號判決、本
      院九十年度執字第一七九號裁定、台灣高等法院九十二年度抗字第三九四八號
      裁定影本在卷可查，是自堪信為真實。次查自六十六年迄今，被告占用系爭房
      地之面積，經本院會同二造赴現場履勘，並請台北市中山政事務所就二造現瑒
      指界測量所得面積為一百五十八點四平方公尺，此亦有本院現場履勘測量筆錄
      及台北市中山地政事務所土地複丈成果圖各一件可稽，亦為二造所不爭執，是
      亦堪信為真實。是本件二造首要爭點，乃原告對被告請求遷讓房屋之請求權罹
      於時效後，被告使用之系爭房地占用原告所有土地應否返還不當得利。
（二）按建物與基地雖為獨立之不動產，但兩者密不可分。建物之占有使用無法脫離
      基地而單獨存在。建物占有人因時效完成而得繼續占有建物，核屬法律時效制
      度所承認之利益，自應受保護。倘容許將基地與建物兩者割裂，認已取得占有
      建物時效利益之人，仍須自其占有之建物內遷出而交還基地，無異剝奪其因時
      效而取得之利益，究非時效制度承認占有利益之旨趣所在。然消滅時效與取得
      時效之難以調和，對照民法第一百二十五條、第一百四十四條第一項、第七百
      六十九條、第七百七十條等規定觀之，可見其端倪。其結果雖可能造成占有人
      取得時效尚未完成，而所有人之返還請求權早已罹於消滅時效。致一方有所有
      權之名而無所有權之實，另一方則有所有權之實而無所有權之名。但依最高法
      院二十八年上字第二三○一號判例、司法院三十年三月八日院字第二一四五號
      解釋、最高法院四十年台上字第二五八號判例、四十二年台上字第七八六號判
      例、五十四年六月十六日司法院大法官釋字第一○七號解釋、六十九年七月十
      八日司法院大法官釋字第一六四號解釋等既定法律見解，既肯定「已登記不動
      產」之物上請求權，無消滅時效之適用，且民法所定消滅時效完成後之效力，
      又僅生債務人得拒絕給付之「抗辯權」，非謂權利人之原權利（請求權）歸於
      消滅。則於本件被告係「無權占有」原告之建物（未辦保存登記）及基地（已
      登記），同時未涉及其是否就建物「取得時效」已完成之情形下（以上均為二
      造間台灣高法院八十五年上字第一三七六號確定判決認定之事實），縱原告對
      建物之占有，可適用消滅時效之規定，究無從否定其「無權占有」建物及基地
      之本質。如謂其因建物所有得消滅時效之利益，可擴張反射及於已登記為他人
      所有之建物「基地」，進而排除原告本於基地所有權可得行使之物上請求權，
      不啻將其因時效利益取得之「抗辯權」所生效果，即視為原告之「所有權」喪
      失，既與前述司法院大法官解釋意旨有違。參照最高法院八十三年年度第七次
      民事庭會議決議研究報告即採相同見解。從而本件被告在依民法第七百六十九
      條、第七百七十條規定，就未辦保存登記之系爭房屋因「取得時效」完成，亦
      僅得請求登記為該建物之所有人而已。於未依法登記為所有人或已具備時效取
      得所有權之要件，向該管地政機關聲請為所有權登記，由地政機關受理，並經
      法院為實體裁判前，仍難謂其對該建物所行使之管理、使用、收益等權能為合
      法。並變更其「無權占有」為「有權占有」。而本件被告主張對系爭房屋「時
      效取得」並登記完畢，故本件被告對原告所有未辦保存登記之系爭房屋及其下
      基地（已登記為原告所有）均屬「無權占有」，自不容被告以其對建物占有之
      消滅時效完成而取得拒絕給付之「抗辯權」，延伸為以建物與基地不可分，併
      予排除原告本於「基地」所得行使之物上請求權。故綜上可知本件原告主張被
      告「無權占用」系爭房屋基地部分即屬有理由，被告抗辯對系爭房屋因時效經
      過取得拒絕返還之抗辯權，但在因時效取得所有權之前，亦難逕認對系爭房屋
      及基地為有權占用，從而被告以時效抗辯主張有權占用基地云云，自無理由。
（三）次按無權占有他人土地，可能獲得相當於租金之利益，本件被告無權占用原告
      系爭土地如前述，則原告主張依不當得利法則，請求上訴人返還其因無權占有
      系爭土地受有相當於租金之利益，即有理由，應予准許。又依土地法第一百零
      五條準用同法第九十七條第一項規定，房屋基地租金以不超過土地申報價額年
      息百分之十為限。又土地所有人固得依不當得利法則向無權占用其土地之人請
      求返還相當於租金之損害金，惟其數額，除以申報地價為基礎外，尚須斟酌基
      地之位置、工商業繁榮之程度及占用人利用土地之經濟價值及所受利益等項，
      並與鄰地租金相比較，以為決定，並非必達申報地價年息百分之十之最高額。
      經查本件原告使用之系爭房屋占用之土地為台北市○○○○○段，基地位置方
      正適宜建築規劃，原告早年興建單身宿舍供員工使用迄今，目前原告計畫將系
      爭房屋除改建（有被告提出之陳情函為據），而系爭房屋位於台北市○○區○
      ○街一九九巷十六號，其基地使用分區為建地，同時鄰近交通便利、工商發達
      ，故九十三年一月分土地公告現值即達每平方公尺十二萬八千元，故被告利用
      系爭土地經濟價值甚高，綜上本件原告主張應依系爭房屋占用土地申報地價百
      分之五計算不當得利即有理由，且屬妥適，又本件被告無權占用之系爭房屋為
      三層建築物，而原告僅使用一樓之部分，經測量面積為一百五十八點四平方公
      尺，此亦經本院赴現場履勘測量明確，是本件計算原告應給付之不當得利金額
      亦應以原告使用系爭房屋所占基地之三之一計算始符合法理。從而依此計算原
      告請求被告應給付五年內相當於不當得利之租金計算如下：
  １、八十八年八月二十七日起至八十九年六月三十日止，當期申報地價為每平方公
      尺四萬五千九百元，據此計算，被告應給付之不當得利為十萬二千二百五十三
　　　元（45900X158.4X5%X308/365X1/3=102253）。
　２、八十九年七月一日起至九十二年十二月三十一日止，當期申報地價為四萬九千
  　　五百元，據此計算，被告應給付之不當得利為四十五萬七千九百十七元（4950
      0X158.4X5%X1279/365X1/3=457917）。
  ３、九十三年一月一日至起訴時起即九十三年八月二十六日止，當期申報地價為每
      平方公尺五萬一千二百元，據此計算，被告應給付之不當得利為八萬八千一百
      三十七元（51200X158.4X5%X238/365X1/3=88137）。
      綜上本件原告請求被告給付起訴前五年內之不當得利金額合計為六十四萬八千
      三百零七元（102253+457917+88137=648307）及自起訴狀繕本送達之翌日即九
      十三年八月二十七日起至清償日止，按週年利率百分之五計算之利息範圍內即
      有理由，應予准許；又原告請求被告自起訴後（九十三年八月二十七日起）迄
      被告將系爭房屋占用基地返還日止，按月給付原告相當於租金之不當得利一萬
      一千二百六十四元（51200X158.4X5%X1/12X1/3=11264）部分亦有理由應予准
　　　許；而原告請求逾前開範圍則無理由，應予駁回。
四、假執行之宣告：本件原告勝訴部分，二造均陳明願供擔保，請求宣告假執行及免
    為假執行，核均無不合，茲各酌定相當之擔保金額，予以准許。又原告敗訴部分
    假執行之聲請亦失所據，爰併予駁回。
五、結論：本件原告之訴為一部有理由，一部無理由，依民事訴訟法第七十九條、第
    三百九十條第二項、第三百九十二條第二項判決如主文。
中　　　華　　　民　　　國　　九十三　　年　　十二　　月　　　二十九　　日
　　　　　                    民事第四庭  法  官    洪遠亮
正本係照原本作成
如對本判決上訴，須於判決送達後廿日內向本院提出上訴狀
中　　　華　　　民　　　國　　九十三　　年　　 十二 　　月　　 三十 　　日
                                          書記官    柯金珠
